【裁判字號】    96,重訴,259
【裁判日期】    971028
【裁判案由】    請求返還土地
【裁判全文】
臺灣臺南地方法院民事判決             96年度重訴字第259號
原      告  乙○○
            戊○○○  籍設、
共      同
訴訟代理人  王建強律師
            李育禹律師
            蔡文斌律師
被      告  甲○○
兼  法  定
代  理  人  辛○○    籍設、
上列二人
訴訟代理人  李永裕律師
被      告  京城商業銀行股份有限公司
                      設臺南市.
法定代理人  蔡炅廷    住同上
訴訟代理人  張靜瑀    住同上
            王錦梅    住同上
上列當事人間請求返還土地事件，經本院於民國97年10月15日言
詞辯論終結，判決如下：
    主  文
原告之訴駁回。
訴訟費用由原告乙○○負擔六分之五，餘由原告戊○○○負擔。
    事實及理由
一、按當事人喪失訴訟能力或法定代理人死亡或其代理權消滅者
    ，訴訟程序在有法定代理人或取得訴訟能力之本人，承受其
    訴訟以前當然停止。第168條之規定， 於有訴訟代理人時不
    適用之。民事訴訟法第168條、第173條，分別定有明文。本
    件被告京城商業銀行股份有限公司（以下簡稱京城銀行）於
    應訴時，其法定代理人為蔡炅廷，並委任有訴訟理人張靜瑀
    、王錦梅2人（本審卷第82、96頁）。 嗣於最後言詞辯論期
    日，被告京城銀行訴訟代理人張靜瑀雖有陳述被告京城銀行
    法定代理人已有變更等語。惟因該法定代理人尚未向本院為
    承受訴訟之表示，上開訴訟代理人仍能為合法之代理行為，
    揆之前揭法文說明，本件訴訟並不當然停止，合先說明。
二、原告起訴主張，
    (一)原告乙○○及戊○○○為夫妻，訴外人丁○○為原告之子
      ，被告辛○○及甲○○則分別為訴外人丁○○之配偶及長
      子。訴外人丁○○於民國96年8月23日車禍身亡， 被告辛○○、甲○○為訴外人丁○○之繼承人。
    (二)原告乙○○前為使訴外人丁○○取得農保資格，曾於94年
      3月16日，由原告乙○○出資，以5,763,000元（嗣後變更
      為5,663,000元）， 向訴外人謝榮輝買受臺南縣新市鄉○○段692-3地號土地（以下簡稱系爭土地）， 並將系爭土
      地借名登記於訴外人丁○○名下。另原告乙○○與訴外人
      丁○○約定，訴外人丁○○僅係登記名義人，原告乙○○
      為實際所有權人，原告得隨時使用系爭土地，且系爭土地
      均由原告二人種植芒果樹使用。
    (三)訴外人丁○○自83年起，即將個人之印鑑章及銀行存摺交
      由原告戊○○○使用，原告戊○○○均委請訴外人庚○○
      辦理存取手續。因此，訴外人丁○○於被告京城銀行北臺
      南分行帳號000000000000（以下簡稱系爭帳戶）內之金錢
      均屬原告戊○○○所有，故訴外人丁○○與原告戊○○○
      間，亦有借名關係存在。嗣於96年8月23日， 系爭帳戶內
      有4筆款項，因定存解約而入帳，共約796,770元，原告戊○○○乃於同日將其中之79萬元，匯入京城銀行北臺南分
      行帳戶內（戶名：戊○○○、帳號：000000000000）。詎
      被告辛○○卻要求被告京城銀行將該79萬元予以圈存，致
      原告戊○○○無法運用該79萬元。是原告戊○○○就該79
      萬元，非經法院判決確認屬渠所有，不能除去此不安之狀
      態，爰依法提起確認之訴。
    (四)訴外人丁○○於96年8月23日車禍身亡， 是訴外人丁○○
      分別與原告丁○○、戊○○○間之借名登記關係，依民法
      第550條規定意旨，已屬消滅。原告乙○○自得依民法第1
      79條及第541條規定（本審卷第283頁），請求被告甲○○
      、辛○○將系爭土地返還予原告乙○○。另原告戊○○○
      得為除去不安之狀態，依法請求確認96年 8月23日自系爭
      帳戶匯入原告戊○○○所有之京城銀行北臺南分行帳戶內
      之79萬元屬原告戊○○○所有。原告戊○○○亦得依民法
      第598條、第602條規定（本審卷第283頁）， 請求被告京
      城銀行將該79萬元返還予原告戊○○○。
    (五)並聲明：
      1.被告應就登記名義為丁○○所有坐落於臺南縣新市鄉○○段692-3地號、地目田、 面積3842平方公尺土地辦理
        繼承登記，並將所有權移轉登記予原告乙○○。
      2.請求確認於96年 8月23日由京城銀行北臺南分行丁○○
        名下帳號000000000000匯入京誠銀行北臺南分行原告戊○○○名下帳號000000000000之79萬元，屬原告戊○○○所有。
      3.被告京城銀行應將前項聲明之79萬元返還予原告戊○○○。
三、被告甲○○、辛○○則以，
    (一)1.原告主張本件借名登記原因，係為幫助訴外人丁○○辦
        理農保等語。惟系爭土地早於94年 3月30日即完成移轉
        登記，訴外人丁○○則遲至95年 1月24日始加入農民健
        康保險，其間相隔將近1年， 二者間顯無關聯，原告該
        等主張，與事實不符。
      2.依農會法第12條、農民健康保險條例第5條、 從事農業
        工作農民申請參加農民健康保險認定標準及資格審查辦
        法第2條規定， 非農會會員欲以自己名義辦理農民保險
        者，需符合從事農業工作農民申請參加農民健康保險認
        定標準及資格審查辦法第2條規定， 即以擁有農地為前
        提。訴外人丁○○並非農會會員，倘欲以自己名義取得
        加入農民健康保險之資格，則須以擁有農地為前提。原
        告既稱為使訴外人丁○○取得農保資格，當以使訴外人
        丁○○取得系爭土地所有權為目的，核其性質自屬贈與
        契約，倘原告並無使訴外人丁○○取得系爭土地所有權
        之意思，則訴外人陳景瑞如何參加農保？若原告確無贈
        與之意思，又讓訴外人丁○○參加農保，則原告豈非與
        訴外人丁○○共同以虛偽事項詐欺臺南市農會與勞工保
        險局，涉犯刑法詐欺與使公務員登載不實等罪嫌？
      3.被告辛○○於94年2月發現懷有身孕， 乃與訴外人丁○○商議籌備結婚事宜。原告乙○○為使二人婚後生活有
        保障，乃於同年 3月16日買受系爭土地贈與訴外人丁○○，並於同年月30日將系爭土地登記予訴外人丁○○。
        被告辛○○與訴外人丁○○嗣於同年6月26日結婚， 被
        告甲○○並於同年12月1日出生， 是系爭土地核情確係
        原告乙○○為其子丁○○與被告辛○○結婚所為之贈與
        無疑。況原告亦曾將臺南市○○街59號房地贈與訴外人
        丁○○之兄己○○，顯見原告確曾對其子己○○、丁○○各自贈與房屋與土地，是訴外人丁○○自屬基於贈與
        關係而取得系爭土地所有權，否則焉有父母贈與長子房
        屋，卻僅與次子成立借名登記關係之理。
      4.訴外人丁○○受贈系爭土地後，一直保有系爭土地所有
        權狀迄其亡故，此與一般人頭未保有權狀之情形不同，
        自足以證明當初受贈之事實。
    (二)原告戊○○○主張與訴外人丁○○成立借名關係，系爭帳
      戶內之金錢皆為其所有等語。惟因動產以占有為公示，占
      有動產者，即為動產所有權人，系爭帳戶之戶名既係「丁○○」，則自屬訴外人丁○○所有。至於原告主張訴外人
      丁○○自83年起即將其個人印鑑章及銀行存摺交予原告等
      語。惟原告既係訴外人丁○○之父母，則訴外人丁○○交
      付存摺供父母保管運用自屬常情，要不能以此即謂訴外人
      丁○○與原告成立借名關係。況系爭帳戶歷來均係訴外人
      丁○○自行使用提領現金，並保有提款卡、存簿及印鑑等
      ，並以該帳戶轉帳扣繳電話費、水電，而該帳戶歷年來之
      利息所得收入，亦皆由訴外人丁○○申報繳納，與原告戊○○○無涉。故原告戊○○○主張系爭帳戶係由其使用，
      成立借名關係，帳戶內之金錢皆其所有等語，與事實不符
      。再者，訴外人丁○○於96年8月23日死亡， 其定存亦於
      是日遭人辦理中途解約並存入原告戊○○○帳戶內，此事
      顯非訴外人丁○○所為，故該79萬元當非基於訴外人丁○○之意思而轉入原告戊○○○帳戶，原告戊○○○豈能以
      該79萬元曾轉入其帳戶之事實，即遽謂其為該79萬元之所
      有權人，是原告上開主張，委無足採等語置辯。
    (三)並聲明：求為判決駁回原告之訴。
四、被告京城銀行則以，訴外人丁○○於被告處開設系爭帳戶，
    存入定期存款，具有消費寄託之性質，訴外人丁○○與被告
    為該契約之當事人，凡存入系爭帳戶內之款項或以其名義存
    入之定期存款，不論該存款之實際所有權人是否為其本人或
    其他第三人所有，皆應認定係訴外人丁○○所有。原告稱訴
    外人丁○○自83年起，即將個人之印鑑章及存摺交由原告戊○○○使用，為被告所不知，且無從知悉，縱其陳述屬實，
    亦為原告與訴外人丁○○間之關係，要與被告無關，自不得
    拘束被告，亦不影響被告與訴外人丁○○間之消費寄託關係
    。再者，訴外人丁○○於96年8月23日清晨死亡， 自死亡之
    時，其存款自應由被告辛○○及甲○○共同繼承，即該寄託
    物返還請求權屬被告辛○○及甲○○所有。原告戊○○○（
    或委託第三人）於同日利用被告不知訴外人丁○○已死亡之
    事實，逕持系爭帳戶之存摺及印鑑將訴外人丁○○所有之 4
    筆定期存款解約轉入系爭帳戶內，並自系爭帳戶內提領79萬
    元轉入原告戊○○○開設第000000000000號活期儲蓄存款帳
    戶。嗣經被告辛○○告知，被告始知悉前揭事實，原告戊○○○既非該79萬元之所有權人，被告拒絕原告戊○○○提領
    該79萬元，於法並無不法等語置辯。並聲明：求為判決原告
    之訴駁回。
五、下列事實，有戶籍謄本（96年度補字第345號卷第10頁） 、
    相驗屍體證明書（96年度補字第345號卷第12頁）、 繼承系
    統表（96年度補字第345號卷第20頁）、 不動產買賣契約書
    、土地登記謄本（以上見96年度補字第345號卷第15 、16頁
      ）等件在卷可稽，復為兩造所不爭執真正事項（本審卷第
      212、213頁），本院爰採為判決之基礎：
    (一)原告乙○○及戊○○○為夫妻，丁○○為原告之子，被告
      辛○○及甲○○則分別為丁○○之配偶及長子，丁○○於
      民國96年8月23日車禍身亡， 被告二人依法為丁○○之繼
      承人。
    (二)原告乙○○於94年3月16日，以5,763,000元（嗣後變更為
      5,663,000元）， 向謝榮輝買受系爭土地一筆，並將系爭
      土地登記於丁○○名下。
六、得心證之理由：本件經兩造協議後，簡化爭點為：(一)原告乙○○與丁○○間，就系爭土地是否有借名登記關係？如是，
    被告應否負返還責任？(二)原告戊○○○與丁○○間，就京城
    銀行北臺南分行丁○○名下，帳號為000000000000號之帳戶
    是否有借名關係？(三)原告戊○○○於96年 8月23日自京城銀
    行北臺南分行丁○○名下帳號000000000000號匯入京城銀行
    臺南分行原告戊○○○所有000000000000號帳戶之79萬元是
    否為原告戊○○○所有？(四)被告京城商業銀行應否解除上開
    79萬元之圈存手續，並將款項返還與原告戊○○○？經查：
    (一)1.按請求履行債務之訴，除被告自認原告所主張債權發生
        原因之事實外，依民事訴訟法第277條前段之規定， 應
        先由原告就其主張之此項事實，負舉證之責任。若原告
        已盡舉證責任後，被告於其抗辯之事實，亦應負證明之
        責任。次按借名契約，顧名思義，係指當事人約定，一
        方（借名者）經他方（出名者）同意，而就屬於一方現
        在或將來之財產，以他方之名義，登記為所有人或其他
        權利人，但無使他方取得實質所有權或其他權利之意思
        。而在現行法制下，借名契約乃無名契約，依私法自治
        原則，當事人基於特定目的而訂立借名契約，如未違反
        強制規定或公序良俗，當非法所不許，應屬合法有效之
        契約。其性質與委任契約類同，應類推適用委任關係終
        止、消滅之規定（最高法院91年度台上字第1871號判決
        、臺灣高等法院臺南分院94年上易字第89號判決意旨參
        照）。
      2.本件被告辛○○與訴外人丁○○係於94年 6月26日結婚
        ，婚後於94年12月 1日即已生下一子即被告甲○○等情
        ，此有戶籍謄本在卷可憑（本審卷第20頁）。再依被告
        辛○○辯稱，其於94年2月發現懷有身孕等語， 可見被
        告辛○○與訴外人丁○○於結婚前，被告辛○○即懷有
        被告甲○○。復依普通人懷胎10月計算，可見辛○○辯
        稱其於94年2月發現懷有身孕， 尚非虛妄。至於系爭土
        地則係原告乙○○於94年3月16日，以5,763,000元（嗣
        後變更為5,663,000元），向謝榮輝買受，並於94年3月
        30日將系爭土地登記於訴外人丁○○名下等情，已見前
        述，復有土地登記謄本在卷可查。再細繹系爭土地買賣
        過程，係於93年11月23日即已由原告乙○○與訴外人謝
        榮輝簽訂契約（即俗稱私契），而於同日即由原告乙○○先行給付第一期款20萬元，後於94年 3月16日再由訴
        外人丁○○與謝榮輝簽訂登記用之土地買賣所有權移轉
        契約書（即俗稱公契），嗣於94年4月1日系爭土地登記
        給訴外人丁○○所有後，始給付尾款等情，亦有原告所
        提之不動產買賣契約書（ 96年度補字第345號卷第15）
        及本院向地政機關所調得之土地買賣所有權移轉契約書
        足憑。依前揭所述各事實所發生之時間點，乃為93年11
        月23日簽訂買賣契約書（俗稱私契），同日原告乙○○
        給付第一期款20萬；94年 2月間被告辛○○發現懷孕，
        94年 3月16日訴外人丁○○與與謝榮輝簽訂登記用買賣
        契約書（俗稱公契）；94年3月30日完成登記；94年4月
        1日原告乙○○付清買賣價金尾款；94年6月26日被告辛○○與訴外人丁○○結婚， 94年12月1日被告辛○○產
        下被告甲○○。顯見本件係原告乙○○原向謝榮輝購買
        系爭土地後，嗣因被告辛○○發現懷孕，訴外人丁○○
        乃與被告辛○○疇劃婚事，原告乙○○因其子即訴外人
        丁○○將行結婚之故，乃將原向謝榮輝購買之系爭土地
        ，贈與給訴外人丁○○無訛。被告抗辯，系爭土地係原
        告乙○○因其子即訴外人丁○○結婚，而贈與給訴外人
        丁○○等語，揆之前揭說明，並未違反常情，尚屬有據
        。
      3.至於原告乙○○主張，其與訴外人丁○○間就系爭土地
        有借名契約存在之事實，乃係以證人丙○○（本審卷第
        158頁）、張安然為人證證據方法。 惟查：證人丙○○
        來院作證係證稱：「（問：乙○○購買系爭土地時，有
        無說明購買土地的理由？）有的。」、「（問：在何時
        、何地跟你說理由？）在九十三年夏天（當時穿短袖）
        某一天中午午餐後，在臺南市○○路487巷27號之1，我
        父母親告訴我說他要買一塊土地，因為善化那塊土地被
        徵收，剛好丁○○沒有農、勞、健保，要借用丁○○的
        名字，讓他有農、健保。」等語（本審卷第289頁） 。
        則證人丙○○上開所言，無非僅係傳聞原告乙○○所言
        而已，並非對於原告乙○○與訴外人丁○○間就系爭土
        地有借名契約合意之存在，有所見聞。是證人丙○○上
        開所證，已難作為有前揭借名契約存在之積極證據。況
        在臺灣一般生活經驗法則，父母若有贈與兒子財產者，
        輒有不願女兒知悉或以其他事由搪塞者之事例，亦在所
        多有。而前揭所謂：丁○○沒有農、勞、健保，要借用
        丁○○的名字，讓他有農、健保等語，衡情應為原告贈
        與其子系爭土地搪塞之詞，自不違一般生活經驗法則。
        再者，原告為支付系爭土地尾款，雖曾向證人丙○○借
        貸100萬元， 此亦據證人丙○○到庭證述明確，復有支
        票一紙附卷可查。則原告為杜證人丙○○不平之鳴，以
        前詞搪塞，亦不違反常情。至於證人丙○○雖又證稱系
        爭土地之所有權狀一直由原告保管等語（ 本審卷第292
        頁），惟已據被告辛○○所否認。縱認證人丙○○前揭
        證詞屬實，然原告乙○○與訴外人丁○○既為父子關係
        ，而系爭土地復為原告乙○○所贈與，均已如前述。則
        父親為防止子孫不當處分所贈與之財產，而代為保管不
        動產所有權狀，以防止子孫任意揮霍之事例，亦在所多
        有。原告乙○○以其執有系爭土地所有權狀，遽行主張
        有上開借名契約存在，尚嫌無據。
      4.其次，被告辛○○業已陳稱，系爭土地訴外人丁○○並
        未曾耕過等語（本審卷第284頁第1行）。則證人張安然
        雖到庭證述，原告乙○○曾僱請證人張安然至系爭土地
        翻土等語，縱屬實在。則系爭土地訴外人丁○○既未予
        耕作，其父親即原告乙○○僱工予翻土，乃盡土地利用
        之效能，避免土地荒蕪，依此更足彰顯原告乙○○愛子
        心切，不願見訴外人丁○○之財產有任何之貶損。是證
        人張安然前揭所證，自不能作為原告乙○○與訴外人丁○○間就系爭土地存有任何借名契約存在至明。
      5.再者，原告乙○○主張與訴外人丁○○間就系爭土地，
        有借名契約存在，並沒有任何書據可資佐證，此據原告
        乙○○自認在卷（本審卷第283頁）。 揆之系爭土地買
        賣價格高達5,663,00 0元，若原告乙○○本意非為贈與
        而係為借名契約，顯見原告乙○○對於借名契約之意涵
        已有相當瞭解，當非對於法律上權利義務如何行使、攻
        防，毫無所悉之人。果爾，則原告乙○○為何與訴外人
        丁○○未簽署任何書據，以資日後行使權利之證明文件
        ？原告乙○○如此舉措，已殊難費解。縱原告乙○○可
        辯稱係為避免日後有詐訛農保之書面資料，以為偵查機
        關所追查之故。惟原告乙○○亦得就系爭土地設定他項
        權利，以資保護已身權利。乃原告乙○○亦未在系爭土
        地上設定他項權利，此有前揭土地登記附卷可憑。是原
        告乙○○前揭主張，並不足採，自無庸疑。
      6.依前所述，原告乙○○主張，其與訴外人丁○○就系爭
        土地有借名契約存在，不足採信，被告辛○○、甲○○
        辯稱係原告乙○○贈與訴外人丁○○等語，應屬可採。
        原告乙○○請求被告辛○○、甲○○返還系爭土地，核
        屬無據。
    (二)按寄託物為代替物時，如約定寄託物之所有權移轉於受寄
      人，並由受寄人以種類、品質、數量相同之物返還者，為
      消費寄託；寄託物為金錢時，推定其為消費寄託，民法第
      602條第1項前段、第603條， 分別定有明文；從而存款戶
      於金融機構開設存款帳戶，二者間即成立消費寄託關係，
      依民法第603條之規定， 自受寄人受領該寄託之金錢時起
      ，即準用關於消費借貸之規定，則該金錢之所有權已移轉
      於受寄人即該金融機構所有（ 修正後民法第603條之立法
      理由參照）。本件原告戊○○○係對被告辛○○、甲○○
      、京城銀行提起確認之訴，聲明為：「確認於96年 8月23
      日由京城銀行北臺南分行丁○○名下帳號000000000000匯
      入京誠銀行北臺南分行原告戊○○○名下帳號0000000000
      00之79萬元屬原告戊○○○所有。」等語，此觀原告起訴
      狀所載自明。依前揭法文說明，縱原告戊○○○上開主張
      屬實，惟因原告戊○○○主張之前揭79萬元，於96年 8月
      23日匯入其在被告京城銀行所開設之帳戶內，而由被告京
      城銀行即受寄人受領該寄託之金錢時起，即準用關於消費
      借貸之規定，則金錢之所有權已移轉於受寄人即該金融機
      構所有，亦即該79萬元已屬京城銀行所有，事甚灼然。原
      告戊○○○猶主張為其所有，而求為確認如前揭聲明所示
      ，要屬無據至明。
    (三)訴外人丁○○係於96年8月23日上午6時16分因車禍顱內出
      血不治死亡等情，此有戶籍謄本（ 96年度補字第345號卷
      第10頁）、相驗屍體證明書（ 96年度補字第345號卷第12
      頁）附卷可憑。而銀行作業實務係於平日 9時始開始受理
      客戶臨櫃辦理存、提款業務，此為公眾所周知之事實。訴
      外人丁○○原在被告京城銀行北臺南分行帳戶內，存有 4
      張定存單分別為15萬元、15萬元、30萬元、20萬元，而於
      96年8月23日由「丁○○」予以解約，所得款項則由 「丁○○」名下帳號000000000000帳戶內，於同日匯入京城銀
      行北臺南分行由原告戊○○○所開之帳號000000000000帳
      戶內等情，此據被告京城銀行陳明在卷（本審卷第82、83
      頁），復有解約定存單（本審卷第22至25頁）、客戶存提
      記錄單（本審卷第97頁）附卷可憑，自堪信為真實。則訴
      外人丁○○既已於96年8月23日上午6時16分因車禍死亡，
      顯然丁○○絕無可能於當日9時之後， 前去被告京城銀行
      北臺南分行解除定期存款，並從事前揭79萬元匯款行為至
      原告戊○○○所開之帳號000000000000帳戶內至明。是該
      等解除定期存款及79萬元匯款行為，因欠缺當事人而自始
      、當然、絕對無效，應屬明確。是被告京城銀行就前揭79
      萬元，自難謂已與原告戊○○○成立消費寄託，自無疑義
      。故原告依消費寄託之法律關係，請求被告京城銀行返還
      上開79萬元，亦屬無據甚明。至於兩造前揭爭執事項(二)即
      原告戊○○○與丁○○間，就京城銀行北臺南分行丁○○
      名下，帳號為000000000000號之帳戶是否有借名關係？已
      因原告戊○○○本件聲明之請求，均屬無據，已見前述，
      是該爭執事項，自無庸再為論述，附此說明。
七、從而，本件原告乙○○以前揭事由，依民法第179條及第541
    條規定，訴請判決如聲明1項所示， 原告戊○○○以上開事
    由，請求確認訴之聲明第2項所示， 並依民法第598 條、第
    60 2條規定，訴請判決如聲明第3項所示， 揆之前揭說明，
    均屬無據，為無理由，應予駁回。
八、因本案事證已臻明確，原告於最後言詞辯論期日所聲請調查
    之證據，及兩造其餘主張陳述及所提之證據，均毋庸再予審
    酌，附此敘明。
九、據上論結，本件原告之訴為無理由，依民事訴訟法第78條、
    第85條第1項但書，判決如主文。
中    華    民    國    97    年    10    月    28    日
                  民事第三庭    法  官  王漢章
以上正本係照原本作成
如對本判決上訴，須於判決送達後20日內向本院提出上訴狀
中    華    民    國    97    年    10    月    28    日
                                書記官  林木村


司法院資訊處製作；財團法人民間司法改革基金會備份。
